【裁判字號】    95,選上訴,18
【裁判日期】    950817
【裁判案由】    選罷法等
【裁判全文】
臺灣高等法院刑事判決                95年度選上訴字第18號
上  訴  人  臺灣新竹地方法院檢察署檢察官
上  訴  人
即  被  告  丁○○
                    號
被      告  甲○○
上二人共同
選任辯護人  朱昭勳律師
上  訴  人
即  被  告  乙○○
            戊○○
上二人共同
選任辯護人  許美麗律師
            王彩又律師
            李林盛律師
被      告  丙○○
上列上訴人因被告選罷法等案件，不服臺灣新竹地方法院94年度
訴字第968號，中華民國95年3月24日第一審判決（起訴案號：臺
灣新竹地方法院檢察署94年度選偵字第42號），提起上訴，本院
判決如下：
    主  文
原判決關於甲○○、丁○○、戊○○、乙○○部分均撤銷。
甲○○共同連續對於有投票權人，交付賄賂，而約其投票權為一
定之行使，處有期徒刑壹年，併科罰金新臺幣伍拾萬元，褫奪公
權貳年。罰金如易服勞役，以新臺幣仟元折算壹日。扣案預備
賄選之名單壹紙沒收。
丁○○共同連續對於有投票權人，交付賄賂，而約其投票權為一
定之行使，處有期徒刑拾月，併科罰金新臺幣伍拾萬元，褫奪公
權貳年。罰金如易服勞役，以新臺幣仟元折算壹日。扣案預備
賄選之名單壹紙沒收。
戊○○共同對於有投票權人，交付賄賂，而約其投票權為一定之
行使，處有期徒刑陸月，如易科罰金，以佰元折算壹日，褫奪
公權壹年；又共同有投票權之人，收受賄賂，而許以其投票權為
一定之行使，處有期徒刑肆月，如易科罰金，以佰元折算壹日
，褫奪公權壹年，所收受之賄賂新臺幣肆仟元沒收，如全部或一
部不能沒收時，追徵其價額。應執行有期徒刑玖月，如易科罰金
，以佰元折算壹日，褫奪公權壹年，所收受之賄賂新臺幣肆仟
元沒收，如全部或一部不能沒收時，追徵其價額。
乙○○共同對於有投票權人，交付賄賂，而約其投票權為一定之
行使，處有期徒刑伍月，如易科罰金，以佰元折算壹日，褫奪
公權壹年；又共同有投票權之人，收受賄賂，而許以其投票權為
一定之行使，處有期徒刑肆月，如易科罰金，以佰元折算壹日
，褫奪公權壹年，所收受之賄賂新臺幣肆仟元沒收，如全部或一
部不能沒收時，追徵其價額。應執行有期徒刑捌月，如易科罰金
，以佰元折算壹日，褫奪公權壹年，所收受之賄賂新臺幣肆仟
元沒收，如全部或一部不能沒收時，追徵其價額。
其他上訴駁回。
    事  實
一、甲○○為新竹縣第16屆縣議員選舉第 8選區（含竹東鎮、寶
    山鄉、五峰鄉）候選人，於民國94年 9月間，為積極進行選
    舉佈署，以期能於94年12月 3日舉行之選舉順利當選，竟與
    丁○○共同基於犯意聯絡，並基於概括犯意，先於94年9 月
    間達成賄選共識，由丁○○取得可賄選之選民名單，再由甲○○支付賄選款項，甲○○並向丁○○表示，若當選縣議員
    ，將由丁○○擔任竹東地區服務處秘書，並先後於94年9 月
    、10月間，在新竹縣寶山鄉○○村○鄰○○路66號前，各支
    付15萬元予丁○○，供丁○○支付車馬費、餐費及交付賄賂
    之用。二人連續為下列行為：
（一）丁○○於94年10月間某日，致電要求鄭益雄（業經檢察官
      為職權不起訴處分）抄錄新竹縣第16屆縣議員選舉第 8選
      區內具有投票權並願意接受賄選之選民名單，預備供丁○○日後買票支持甲○○。鄭益雄應允後，即與丁○○共同
      基於犯意聯絡，隨即抄錄「鄭益雄」等30餘名較親近、居
      住在新竹縣竹東鎮、寶山鄉地區之親友名單，並於94年10
      月16日與丁○○通電話時，表明已將選民名單備妥，再於
      94年10月底某日，在新竹縣竹東鎮○○路○段20巷61弄8號
      住處內將名單交付丁○○。惟因丁○○認名單上僅記載選
      民姓名，欠缺各選民住址及所屬投開票所，乃要求鄭益雄
      重新製作。嗣因鄭益雄友人拒絕列入接受賄選名單，並勸
      告鄭益雄莫為賄選等違法行為，鄭益雄遂於94年11月14日
      出境旅遊，並未補交丁○○名單，因而尚未著手向名單上
      具有投票權人買票賄選。
（二）丁○○與余智程（業經檢察官為職權不起訴處分）為遠親
      關係，並屬余智程所召集之互助會會員之一（互助會期間
      自93年7月5日起至95年1月5日止）。丁○○於94年10月29
      日前10日許，致電要求余智程抄錄新竹縣第16屆縣議員選
      舉第 8選區之新竹縣竹東鎮地區內具有投票權並願意接受
      賄選之選民名單，預備供丁○○日後買票支持甲○○。余
      智程應允後，即與丁○○共同基於犯意聯絡，旋抄錄「楊
      忠道」等22名居住在竹東鎮之上開互助會員及其他親友名
      單，並於94年10月29日與丁○○通電話時，表明欲將選民
      名單交付丁○○過目。嗣於94年11月10日下午，余智程在
      新竹縣竹東鎮○○路○段309號住處門口，將上開記明各選
      民姓名、里名之「楊忠道」等22名選民名單交付丁○○收
      受。嗣因甲○○忙於競選，致丁○○未將上開名單交付甲○○閱覽，因而尚未著手向名單上具有投票權人買票賄選
      。
（三）94年11月初某日，丁○○前往新竹縣竹東鎮○○里○○鄰○○街43號之戊○○、乙○○夫婦住處內，適有乙○○友人
      丙○○在場，丁○○向 3人表達為甲○○助選，欲向具有
      投票權人買票賄選之意，經戊○○、乙○○當場表示家中
      具有投票權人共4人，丁○○乃交付乙○○現金3萬元；其
      中 4千元係使戊○○、乙○○具有投票權之人，約定於新
      竹縣第16屆縣議員選舉時，連同2人子女共4人投票支持候
      選人甲○○; 戊○○、乙○○亦共同基於收賄之犯意聯絡
      當場應允，並由乙○○收受 4千元之買票賄款。後丁○○
      及戊○○、乙○○另基於犯意聯絡，就所餘2萬6千元部分
      ，推由戊○○、乙○○對於其他有投票權人交付賄款，而
      約定投票支持候選人甲○○。乙○○遂於2、3日後，在新
      竹縣竹東鎮○○里○○鄰○○街43號住處內，向前來之丙○○探詢可行賄之投票權人數，經丙○○告以自身連同親友
      具有投票權人共7人後，乙○○即交付丙○○7千元賄款，
      同時約定於新竹縣第16屆縣議員選舉時，丙○○等親友 7
      人投票支持候選人甲○○，經丙○○應允而收受該 7千元
      。旋經3、4日後，丁○○再度前往戊○○、乙○○上開住
      處內，乙○○即將所餘之1萬9千元交還丁○○。
（四）經警於94年11月26日持搜索票搜索甲○○、丁○○住處，
      並於丁○○身上查獲現金6萬1千元、甲○○之競選名片 1
      盒、余智程所交付之預備賄選之選民名單 1紙及不知來源
      之名單1紙。
二、案經臺灣新竹地方法院檢察署檢察官指揮法務部調查局新竹
    縣調查站及新竹市警察局第二分局、新竹縣警察局竹東分局
    、新竹縣警察局竹北分局、新竹縣警察局橫山分局、新竹縣
    警察局新埔分局偵辦後偵查起訴。
    理  由
壹、本案起訴範圍：
一、起訴書原記載：
（一）被告甲○○、丁○○、戊○○、乙○○等人所為，均係犯
      公職人員選舉罷免法第90條之1第1項對於有投票權之人交
      付賄賂而約使其就投票權為一定行使之罪嫌。被告戊○○
      、乙○○ 2人所為，均另犯刑法第143條第1項有投票權之
      人收受賄賂罪嫌。被告丙○○所為，係犯公職人員選舉罷
      免法第90條之1第2項預備對於有投票權之人交付賄賂而約
      使其就投票權為一定行使之罪嫌及刑法第143條第1項有投
      票權之人收受賄賂罪嫌。
（二）被告甲○○、丁○○、戊○○、乙○○等人，就上開犯行
      間，為共同正犯。
（三）被告甲○○、丁○○ 2人先後對於數名有投票權之人交付
      賄賂而約使其就投票權為一定行使之犯行，為連續犯。
（四）被告戊○○、乙○○、丙○○等人所犯上開 2罪間，均應
      予分論併罰。
二、嗣經公訴檢察官提出論告書更正為：
（一）被告甲○○、丁○○、戊○○、乙○○係違反修正前之公
      職人員選舉罷免法第90條之1條第1項對於有投票權人交付
      賄賂而約其就投票權為一定行使之罪。被告戊○○、乙○○另犯刑法第143條第1項有投票權之人收受賄賂罪。被告
      丙○○所為，係違反修正前之公職人員選舉罷免法第90條
      之1條第1項、第 2項預備對於有投票權人交付賄賂而約其
      就投票權為一定行使罪及刑法第143條第1項有投票權之人
      收受賄賂罪。並就被告戊○○、何秋菊、丙○○所犯上開
      各罪名分別具體求刑。
（二）共犯：被告甲○○、丁○○就要求余智程、鄭益雄搜集賄
      選選民名單之預備行賄犯行部分、行賄被告戊○○、乙○○犯行部分；被告甲○○、丁○○、戊○○、乙○○就行
      賄被告丙○○犯行部分；被告甲○○、丁○○、戊○○、
      乙○○、丙○○就被告丙○○預備行賄犯行部分，均有犯
      意聯絡及行為分擔，為共同正犯。
（三）被告丙○○先收受被告乙○○所交付之賄款預備向其親友
      行賄，復向被告戊○○表示可提供20名賄選選民名單以預
      備行賄，2 次預備行賄行為，為連續犯。被告甲○○、丁○○、戊○○、乙○○多次對於有投票權人交付賄賂而約
      其就投票權為一定行使行為及預備行賄行為部分，皆為連
      續犯。
貳、證據能力
一、依大法官會議釋字第 582號解釋意旨，共同被告於被告案件
    中係屬證人，法院應踐行人證之法定調查程序，始具有證據
    能力；而共同被告於被告案件中之警詢、偵查中陳述，因被
    告無從為詰問，而有礙被告之對質詰問權，應無證據能力。
    再法院就被告之案件對其他共同被告或與被告有共犯關係之
    人調查，均應依人證之調查程序傳喚該共同被告或共犯到場
    ，命其立於證人之地位而為陳述，並通知被告，使被告有與
    之對質及詰問其現在與先前陳述之瑕疵的機會，以確保其對
    質詰問權，並藉以發現實體真實（最高法院94年度臺上字第
    1776號判決意旨參照）。依上開大法官會議解釋及最高法院
    判決意旨，法院如於共同被告以證人身分到庭陳述，訊問被
    告對共同被告之審判外陳述有何意見，並准許被告對於共同
    被告當庭及先前陳述進行詰問，即已賦予被告對於共同被告
    對質詰問機會，此時共同被告於審判外陳述之瑕疵，應已治
    癒，而具有證據能力。本件被告甲○○、丁○○、戊○○、
    丙○○於法務部調查局新竹縣調查站（下稱調查站）、偵查
    中及原審以被告身分所為供述，業經原審以證人身分到庭陳
    述，並經被告甲○○、丁○○、戊○○、丙○○及其等辯護
    人當庭交互詰問，有筆錄在卷可考。則被告甲○○、丁○○
    、戊○○、丙○○於調查站、偵查或原審所供，對於其他被
    告應有證據能力。被告戊○○、乙○○選任辯護人指稱被告
    甲○○、丁○○、丙○○在調查站所為陳述無證據能力，尚
    無足採。
二、按被告以外之人於審判外之言詞或書面陳述，除法律有規定
    者外，不得作為證據；而當事人、代理人或辯護人於法院調
    查證據時，知有刑事訴訟法第159條第1項不得為證據之情形
    ，而未於言詞辯論終結前聲明異議者，視為有前項之同意；
    而被告以外之人於偵查中向檢察官所為之陳述，除顯有不可
    信之情況者外，得為證據；刑事訴訟法第159條第1項、第15
    9條之5第2項、第159條之1第2項分別定有明文。查證人鄭益
    雄、余智程於調查站及偵查中所為證言，固屬被告以外之人
    於審判外之言詞陳述，惟被告甲○○等人及辯護人於本院言
    詞辯論終結前，均未就證人鄭益雄、余智程等於調查站陳述
    之證據能力聲明異議，本院審酌證人鄭益雄等人於調查站證
    言，均係於自由意志下陳述，作為證據，應屬適當，依刑事
    訴訟法第159條之5 第2項規定，應有證據能力。又證人鄭益
    雄、余智程及被告乙○○、丙○○以證人身分於偵查中向檢
    察官所為之陳述，亦均係於自由意志下所為陳述，並經具結
    ，自無顯不可信之情形，依刑事訴訟法第159條之1第2項規
    定，亦有證據能力。
參、實體部分
一、被告丁○○部分：
（一）訊據上訴人即被告丁○○雖坦承有自被告甲○○收受30萬
      元，並為被告甲○○助選之事實，然矢口否認預備對於有
      投票權人交付賄賂及對於有投票權人交付賄賂等犯行，辯
      稱：與戊○○、乙○○是認識多年的朋友，只是請他們幫
      忙拉票，不是向他們買票。我叫戊○○幫忙拉票，拿 3萬
      元給他，他說不用這麼多錢，退給我1萬9千元，他是以朋
      友立場儘量幫我拉票。又甲○○分 2次共交付30萬元給我
      ，我於94年11月中旬已返還28萬 6千元給甲○○。另請余
      智程抄錄名單，是為了另起互助會所用；請鄭益雄抄錄名
      單是為了拜票、拉票所用。至扣案6萬1千元，是於94年10
      月24日分 2次從第一銀行竹北分行提領帳戶內存款，並非
      賄選、預備賄選款項云云。
（二）惟查：
  １、被告丁○○於調查站94年11月30日訊問時供稱：現在想起
      來了，今年9月及10月間，甲○○先後2次交給我15萬元，
      共總計30萬元，當時甲○○說這些錢是給我作為幫忙他拉
      票、蒐名單之車馬費，餐費等支出，我拿到前述30萬元後
      ，即用於平日在幫甲○○拉票、蒐集名單之開銷；另我於
      11月初交給乙○○之 3萬元買票賄款就是從這30萬元中先
      行支出，並準備日後再向甲○○拿回先行支出之 3萬元（
      乙○○事後有退還給我1萬6千元），甲○○有請我蒐集名
      單時，我知道該名單是準備作為賄選之用等語（見94年度
      選他字第127號卷（二）第262頁至第 263頁），復於偵查
      中供承：我和甲○○之前有賄選的共識，由我提供名單，
      賄款由他支付，所以我才到處去找賄選名單，11月25日那
      天在陳秀霞家，我剛好要拿余智程抄錄的賄選選民名單給
      甲○○看，他說他太忙了，要去趕米粉場，改天再看。11
      月25日我另外向他要賄款，他說：「改天再給，我現在要
      去趕米粉場，太忙了」。甲○○拿30萬給我作為餐費、車
      馬費及拉票的費用，所以我才拿3萬元給乙○○夫婦，叫
      他們幫忙拉票。我承認違反選罷法，我以後不會再買票了
      等語（見94年度選他字第127號卷（二）第265頁至第266
      頁）。被告丁○○於調查站及偵查中已坦承與被告甲○○
      達成賄選共識，由被告丁○○取得可賄選之選民名單，再
      由被告甲○○支付賄選款項，供被告丁○○交付賄賂之用
      。
  ２、關於鄭益雄抄錄名單部分：
（１）被告丁○○於94年10月間某日，要求鄭益雄抄錄新竹縣第
      16屆縣議員選舉第 8選區內具有投票權之選民名單，供被
      告丁○○買票支持被告甲○○之用，而鄭益雄應允後，即
      抄錄30餘名較親近、居住在竹東鎮、寶山鄉地區之親友名
      單，並於94年10月16日與被告丁○○通電話時，表明已將
      選民名單備妥等語，數日後，被告丁○○前往鄭益雄住處
      內，因見鄭益雄所抄錄之名單僅記載選民姓名，要求鄭益
      雄必須註明各選民住址及所屬之投開票所，嗣因鄭益雄之
      友人拒絕接受賄選，並勸告鄭益雄不要為買票之違法行為
      等語，鄭益雄遂於94年11月14日出境旅遊，迄未將名單交
      予被告丁○○等情，業據證人鄭益雄於調查站及偵查中證
      述在卷（見94年度選他字第127號卷（二）第196頁至第19
      8頁、第 204頁至第205頁），核與原審卷附監聽錄音譯文
      第5段之勘驗筆錄內容相符（見原審卷（一）第49頁、第5
      0 頁），足見證人鄭益雄於調查站及偵查中所證，確與事
      實相符。
（２）證人鄭益雄雖於原審證稱：不知丁○○要我抄錄名單目的
      云云。惟證人鄭益雄在原審交互詰問中坦承在調查站之證
      詞實在，且就被告丁○○如何要求抄錄名單、如何要求在
      名單上補記載住址、投開票所，及因友人勸告擔心犯罪，
      故不再補給名單等情結證明確，核與調查站、偵查中所證
      相符，已足認為真實。再依證人鄭益雄於原審當庭書寫名
      單內容並說明親屬關係後，可知「鄭益雄」為其本人、「
      吳明珠」為其太太、「鄭智芳」為其兒子。而被告丁○○
      既已知道鄭益雄住處，自無再將自家成員姓名地址告知被
      告丁○○之必要，鄭益雄竟將自己及家人姓名明均列於名
      單之上，顯與常情不符。足見證人鄭益雄在調查站、偵查
      中所稱提供名單給被告丁○○買票賄選等語，較屬可信。
      證人鄭益雄於原審證稱不知抄錄名單係供賄選，應係事後
      迴護被告丁○○之詞，不足採信。
  ３、關於余智程抄錄名單部分：
（１）被告丁○○與余智程為遠親關係，並屬余智程所召集之互
      助會會員之一（互助會期間自93年7月5日起至95年1月5日
      止），被告丁○○於94年10月29日前10日許，致電要求余
      智程抄錄新竹縣竹東鎮地區內具有投票權之選民名單，並
      表明事後即有好處等語。而余智程應允後，即抄錄「楊忠
      道」等22名居住在竹東鎮之上開互助會員及其他親友名單
      ，並於94年10月29日與丁○○通電話時，表明欲將選民名
      單交付被告丁○○過目等語，嗣於94年11月10日下午，余
      智程在新竹縣竹東鎮○○路○段309號住處門口，將上開記
      明各選民姓名、里名之「楊忠道」等22名選民名單交予被
      告丁○○收受等情，業據證人余智程於調查站及偵查中證
      述綦詳（見同上選他字第127號卷（二）第161頁至第 162
      頁、第169頁至第171頁），核與原審卷附監聽錄音譯文第
      7 段之勘驗筆錄內容相符（見原審卷（一）第50頁、第51
      頁），另有互助會會單1紙附卷可稽（見同上選他字第127
      號卷（二）第165頁）及證人余智程所抄錄之選民名單1紙
      扣案可證（見原審卷（一）第 243頁），足見證人余智程
      上開所證，堪以採信。
（２）證人余智程雖於原審改證：抄錄名單供丁○○拜票云云。
      惟倘被告丁○○僅需名單供拜票、拉票所用，余智程自毋
      庸將自己姓名明列在上，而余智程卻仍為之，顯與常情不
      符。且依名單所示，並未記載選民之住址，被告丁○○取
      得名單後，亦無從循址拜票，顯見證人余智程後於原審所
      稱，應係事後迴護被告丁○○，無足採信。
（３）被告丁○○於原審先辯稱：余智程抄錄之名單係供自己另
      行召集互助會所用等語，後於原審以證人身分交互詰問中
      則證稱：名單供拜票、拉票所用等語，前後所述不一，已
      難採信。且證人余智程於原審交互詰問中亦證稱：未曾聽
      聞丁○○另行召集互助會等語（見原審卷（一）第 166頁
      ），嗣經原審就證人余智程與被告丁○○對質詰問，證人
      余智程仍堅稱：丁○○指示名單上要註明里名、毋庸記載
      住址等語（見原審卷（二）第30頁），益見被告丁○○上
      開所辯，係事後飾卸之詞，殊無足採。
  ４、關於交付3萬元部分：
（１）被告丁○○於94年11月初某日，找被告戊○○、乙○○夫
      婦 2人幫忙被告甲○○向親友買票賄選，恰巧被告丙○○
      前往該處加入討論，被告丁○○當場交付被告乙○○ 3萬
      元，被告乙○○則稱家中夫妻及2名子女共有4票，被告丙○○亦稱家人及親友共有7票，嗣後被告乙○○以 1票1千
      元代價，交付被告丙○○7千元，因被告乙○○家中共有4
      票，乃留下4千元，數日後，再將餘款 1萬9千元交還被告
      丁○○等情，業據被告乙○○以證人身分於偵查中結證明
      確（見同上選他字第127號卷（一）第102至第 103頁），
      核與被告丙○○於調查站供述及於偵查中以證人身分證述
      情節相符（見同上選他字第 127號卷（二）第86頁至第88
      頁、第105頁至第107頁），此部份事實堪以認定。
（２）被告丙○○於原審以證人身分證稱：94年11月初，路過戊○○家進入關心病情，剛好丁○○在該處，大家聊起買票
      賄選之選舉文化，丁○○請戊○○夫婦幫忙助選，有提起
      家裡有幾票，有認識朋友有幾票可以幫忙，有提到辦說明
      會，例如買票如何進行等語，有看到丁○○拿 3萬元給乙○○，我有提到可以掌握 7個投票權人，丁○○稱：「請
      多多支持，並稱競爭很厲害有可能買票」等語，叫我能幫
      忙就儘量幫忙。2、3天之後，乙○○在家主動拿 7千元給
      我，沒說明原因，第1次時候有談到可能要買票，我收她7
      千元應該就是買票的錢等語（見原審卷（一）第 186頁至
      第 193頁），足認被告丁○○前往被告乙○○、戊○○家
      中買票賄選，巧遇被告丙○○表達親友共 7位投票權人，
      被告丁○○交付 3萬元予被告乙○○，係推由被告戊○○
      、乙○○處理後續之買票賄選事宜等情，應堪認定。
（３）被告乙○○於原審以證人身分證稱：丁○○委託幫忙舉辦
      2場競選說明會，所交付之3萬元是點心、材料費用等語，
      然於本院審理時供稱：3萬元是我個人拿的，4千元是要給
      我先生買營養品，7 千元則交給丙○○辦說明會用等語（
      見本院卷95年8月3日審判筆錄），且被告乙○○就被告丁○○交付 3萬元之原因，已於調查站、偵查中以證人身分
      證述明確，業如前述，且被告乙○○於調查站及偵查中從
      未提及關於委託舉辦說明會之情事，及至原審始為上開證
      述，亦屬可疑。參以被告乙○○對於說明會之時間、場地
      、相關程序等舉辦說明會之細節，均無從明確陳述，事後
      亦未實際舉辦相關說明會；尤以被告乙○○既稱該 3萬元
      係為舉辦說明會之費用，卻將其中4千元留供己用；另7千
      元則交付被告丙○○，並均與二人家中有投票權人數相符
      ，益見被告乙○○於原審及本院就此部分之證詞，應非真
      實，無足採信。
（三）綜上所述，被告丁○○確有於事實一（一）、（二）所載
      時地，預備對於有投票權人交付賄賂，而先後向鄭益雄、
      余智程蒐集選區內具有投票權之選民名單，及於事實一（
      三）所載時地交付被告乙○○ 3萬元，其中對於有投票權
      之被告戊○○、乙○○交付賄賂 4千元，使有投票權人於
      新竹縣第16屆縣議員選舉時，投票支持被告甲○○，並推
      由被告乙○○、戊○○對於有投票權之被告丙○○交付賄
      賂 7千元，亦使有投票權人於新竹縣第16屆縣議員選舉時
      ，投票支持被告甲○○等犯行堪以認定。
二、被告甲○○部分：
（一）訊據被告甲○○雖坦承交付被告丁○○30萬元作為助選費
      用之事實，然矢口否認有妨害投票之犯行，辯稱：先後二
      次所交付丁○○30萬元款項，係供丁○○助選之餐費、車
      馬費等支出，丁○○已開銷完畢，並未用於買票；且事後
      丁○○已退還28萬 6千元。在競選活動中，從未與丁○○
      達成賄選共識，丁○○雖曾建議於選情告急時賄選，然並
      未接受，丁○○提出選舉人名單時，因急於離去，而未觀
      看，亦未交付任何賄款。而與戊○○電話通話中提及「你
      默默的弄」，係因戊○○堂弟媳彭余美玲亦在同一選區競
      選，戊○○不敢公然助選所致等語。
（二）惟查：
  １、被告甲○○於偵查中供稱：「問：你說你從 9月到10月先
      後2次交3、40萬元給丁○○是否如此？答：是的。問：丁○○找戊○○要名單也是你與丁○○之前的共識？答：是
      的。問：是否就是之前與丁○○有賄選共識，才要戊○○
      默默的弄？答：是的。就是要戊○○幫我默默的找名單，
      由他暗中進行。問：丁○○找哪些人賄選，是否向你報告
      ？答：我授權給他找，只有在11月25日那天他說名單要給
      我看，但我急著要去另外一個米粉場，所以跟他說不用了
      。問：11月25日那天丁○○又要跟你索取賄款，是否如此
      ？答：是的。問：之前協議共識買票賄選，丁○○有何好
      處？答：如果我當選縣議員，他可以做竹東地區服務處的
      祕書。」等語（見94年度選他字第127號卷（二）第256頁
      至第 258頁）。而被告丁○○於調查站初訊否認有自被告
      甲○○收受款項，嗣於94年11月30日訊問即改稱：現在想
      起來了，今年9月及10月間，甲○○先後2次交給我15萬元
      ，共總計30萬元，當時甲○○說這些錢是給我作為幫忙他
      拉票、蒐名單之車馬費，餐費等支出，我拿到前述30萬元
      後，即用於平日在幫甲○○拉票、蒐集名單之開銷；另我
      於11月初交給乙○○之 3萬元買票賄款就是從這30萬元中
      先行支出，並準備日後再向甲○○拿回先行支出之 3萬元
      （乙○○事後有退還給我1萬6千元），甲○○有請我蒐集
      名單時，我知道該名單是準備作為賄選之用等語（見94年
      度選他字第127號卷（二）第 262頁至第263頁）。倘被告
      甲○○交付被告丁○○30萬元，係屬正當之助選費用，被
      告丁○○於調查站初訊時，豈會加以否認？且被告丁○○
      於調查站嗣後訊問已坦承被告甲○○指示蒐集名單，預備
      作為賄選之用之事。而被告丁○○於偵查亦供稱：我和甲○○之前有賄選的共識，由我提供名單，賄款由他支付，
      所以我才到處去找賄選名單，11月25日那天在陳秀霞家，
      我剛好要拿余智程抄錄的賄選選民名單給甲○○看，他說
      他太忙了，要去趕米粉場，改天再看。11月25日我另外向
      他要賄款，他說：「改天再給，我現在要去趕米粉場，太
      忙了」。甲○○拿30萬給我作為餐費、車馬費及拉票的費
      用，所以我才拿3萬元給乙○○夫婦，叫他們幫忙拉票。
      我承認違反選罷法，我以後不會再買票了等語（見94年度
      選他字第127號卷（二）第265頁至第266頁）。按被告甲○○交付被告丁○○30萬元，並承諾於當選後由被告丁○○出任竹東地區服務處秘書，被告丁○○並四處為被告甲○○收集有投票權人之名單，二人關係密切，被告丁○○
      自無自陷刑責，誣指被告甲○○之可能；且被告丁○○與
      余智程通話中，被告丁○○亦稱：甲○○要看名單等語（
      見原審卷（一）第51頁），顯見被告丁○○於調查站及偵
      查中供稱與被告甲○○達成賄選共識，由被告丁○○取得
      可賄選之選民名單，再由被告甲○○支付賄選款項，供被
      告丁○○交付賄賂之用，應屬可信。被告丁○○於原審以
      證人身分證稱：當時我在競選總部有提議如果形勢危急，
      我們就與其他候選人一樣來買票，但甲○○不同意，說他
      沒有資金云云（見原審卷（二）第25頁），要屬事後迴護
      被告甲○○及圖卸刑責之詞，自無足採。
  ２、雖被告丁○○於原審及本院均否認有賄選買票之事實，並
      於原審以證人身分作證時，否認於調查站、偵查中不利於
      自身及被告甲○○之自白。惟被告丁○○於調查站及偵查
      中所供，既在自由意志下陳述，自屬合法之自白；且經原
      審勘驗被告丁○○偵訊錄音帶，並製作譯文（見原審卷（
      二）第16頁至第20頁），被告丁○○於偵訊中陳稱：「甲○○說他和你之前有賄選的共識，由你提供名單，他負責
      錢的部份，沒錯吧」、「那個賄款由他付，然後你負責名
      單嘛」、「所以你才到處去找賄選名單嘛」等語，被告丁○○亦依續答稱：「他是說叫我提供名單」、「對」、「
      對」等語，足證被告丁○○於原審所稱，要屬卸責之詞，
      不足採信。再被告丁○○確有上開賄選行為，業如前述。
      而被告丁○○於調查站、偵查中均坦承與被告甲○○有賄
      選之犯意聯絡，並由被告甲○○提供賄選款項，且被告丁○○僅係為被告甲○○助選，加以賄選為刑法所定之重罪
      ，亦會影響候選人之形象，復須花費相當金額，依常情判
      斷，倘非候選人即被告甲○○事前同意，同時負責交付款
      項，被告丁○○不可能自行為之，足見被告丁○○本件所
      為之行賄犯行，係與被告甲○○共同基於犯意聯絡，並有
      行為分擔無疑。被告甲○○辯稱係被告丁○○一人片面行
      為，委無可採。
三、被告戊○○部分：
（一）訊據上訴人即被告戊○○雖坦承有與被告甲○○及丁○○
      通電話之事實，然矢口否認行賄選民之犯行，辯稱：因身
      體健康狀況不佳，自94年11月24日密集前往醫院接受化療
      ，另罹患憂鬱症，且有睡眠障礙、下肢殘障等病況，並無
      餘力為候選人助選、賄選。且平日居住苗栗，只偶而返回
      新竹縣竹東鎮○○街住處，94年11月初某日假日，適丁○○前來探視，僅與丁○○打招呼、短暫閒聊，隨即入房休
      息，或至廚房查看當日招待親戚之飯菜，係乙○○與丁○○、丙○○談話，不知 3人談話內容及3萬元、7千元等事
      。雖於94年11月 4日與甲○○有通話，但係基於老朋友立
      場幫忙拉票，且因堂弟媳彭余美玲、好友盧東文亦在同一
      選區選舉議員，乃告訴甲○○無法公開支持或拉票，尚難
      以電話對談中提到「惦惦弄」、「暗中進行」等語，即推
      論與甲○○間有賄選之犯意聯絡而進行賄選。另於94年11
      月 7日與丁○○通電話係礙於朋友情面而敷衍丁○○之拜
      託拉票，但始終未實際為之，不得僅以電話對談中提及丙○○，認定有向丙○○行賄或供丙○○賄選買票之用云云
      。
（二）惟查：
  １、被告丙○○於94年11月初某日，前往被告戊○○、乙○○
      夫婦住處時，巧遇被告丁○○在場，見該 3人正在談論幫
      被告甲○○拉票之事，被告丁○○拿出 3萬元現金交給被
      告乙○○，要求幫忙買票賄選，當天有談到被告丙○○人
      面廣，可以拉票20、30票，數日後，被告乙○○在住處內
      交付被告丙○○ 7千元，再逾數日後，被告丙○○再度前
      往被告乙○○住處內，僅有被告戊○○在家，被告丙○○
      與被告戊○○閒聊買票之事，被告戊○○聲稱自己需負責
      50票，並詢問被告丙○○可以負責之票數，及接受買票者
      是否百分之百支持被告甲○○等語，被告丙○○則稱可以
      負責約20票，百分80接受買票者會投票支持被告甲○○等
      語，2 人甚且討論可以向哪些人買票賄選等情，業據被告
      丙○○於調查站供述綦詳，核與被告丙○○於偵查中以證
      人身分證述情節相符（見94年度選他字第 127號卷（二）
      第86頁至第88頁、第105頁至第107頁），被告丙○○於原
      審以證人身分亦證稱：收到 7千元後數日前往乙○○住處
      ，因乙○○不在家，乃與戊○○閒聊選舉話題，聊及如果
      買票要百分之百才可以買，我認為不可能百分之百，沒有
      人可以保證做得到等情事，我有向戊○○提到自乙○○處
      拿到 7千元，戊○○則表示如要幫忙候選人，則盡量多找
      人幫忙拉拉票，又因丁○○請戊○○幫忙拉50票，戊○○
      詢問我能幫忙拉幾票，我稱試看看，可否拉到20票等語（
      見原審卷（一）第195頁至第196頁）。被告丙○○於原審
      所證，核與被告丙○○在調查站、偵查中所供情節大致相
      符。以被告丙○○與被告戊○○為朋友關係，復無任何怨
      隙，當無自陷刑責，虛構事實誣指被告戊○○等人之可能
      ，所為供證，應屬實情。依被告丙○○上開所稱，被告丙○○前往被告戊○○、乙○○住處時，即見二人與被告丁○○談論幫被告甲○○拉票之事，被告丁○○並將 3萬元
      現金交付被告乙○○，要求幫忙買票賄選，數日後，被告
      乙○○即在住處內交付被告丙○○ 7千元，再逾數日後，
      被告丙○○亦前往被告戊○○家中，與被告戊○○談論買
      票之事，同時向被告戊○○提及自被告乙○○處拿到 7千
      元，被告戊○○復表示盡量多找人幫忙拉票，幫忙候選人
      等語，足見被告乙○○、戊○○就行賄被告丙○○部分，
      係與被告丁○○共同基於犯意聯絡及行為分擔。
  ２、雖被告丙○○於原審於證人身分另證稱：所收受之 7千元
      ，僅係助選、拉票之費用云云，並就辯護人對被告丁○○
      交付被告乙○○ 3萬元細節為詰問時，改稱戊○○不在場
      ，進廚房等語。惟證人丙○○於調查站、偵查中均未提及
      被告戊○○不在場之事，及至原審始改稱被告戊○○進廚
      房，已難採信。且被告丙○○自承收受7千元後，未為任
      何相關拉票活動，該7千元復與7位投票權人之買票金額相
      符，被告丙○○於原審準備程序中就被告乙○○買票賄選
      事實，亦列為不爭執事項（見原審卷（一）第88頁），益
      見被告丙○○此部分證詞，係迴護被告戊○○之詞，自無
      足採。
  ３、被告戊○○與被告丁○○於94年1月7日上午10時38分許之
      通話內容中，被告戊○○稱：「我現在幫你發... 那天剛
      好丙○○... 我怕她亂發，她說那個要、這個要，我就給
      她20票這樣子... 我說，如果你要加的話，現在一直發下
      去，我怕她一直傳，一直扯，你聽得懂嗎？她自己會來討
      錢，你聽得懂嗎？... 我是說，給她先出20票，我這邊30
      票，我這邊還沒出，這樣子啊... 是啊，丙○○她是講百
      分之80啦。她的人面也很多啊，我說妳亂發，那是會害死
      人啊，不可以。所以說把它限制住... 假如說『妳（指丙○○）要向丁○○拿錢，妳要保証幫他拉幾票』... 『妳
      （指丙○○）沒保證。我怎麼交待得下』... 那天拿的，
      她（指丙○○）是說穩的。現在她在後面是講誰、誰、誰
      ，會啦... 我是講要限制啦。要限制，這樣就夠了。我會
      做一個報告給你看。我限制，這樣就好了。因為你現在，
      到時候你要怎麼樣，我會叫你下來跟她談，這樣子啊 ...
      我有向你負責的，我也弄到差不多約20啊... 竹東自家人
      哦... 這是不會亂投的啊... 全部講信用的啊，我說是我
      很好的朋友，不會亂投」等語，業經原審勘驗監聽譯文屬
      實，並有勘驗筆錄在卷可憑（見原審卷（一）第55頁至第
      57頁）。依被告戊○○與被告丁○○上開對話內容所示，
      被告戊○○確實知悉並參與被告丁○○所託付之買票賄選
      犯行等事實堪以認定。
（三）被告戊○○另辯稱：不知丁○○交付3萬元、乙○○交付
      丙○○7千元之事，與丁○○在電話中所言，是指擔心丙○○亂發傳單及文宣筆云云，被告乙○○、丁○○在原審
      以證人身分亦為相同之證詞。惟查：
  １、依被告丙○○上開與被告戊○○提及買票需百分之百穩當
      ，及被告戊○○與被告丁○○通話內容，可知被告戊○○
      知悉被告丁○○交付3萬元之事。
  ２、被告丁○○於94年11月初前往被告戊○○、乙○○住處，
      意在找訪被告戊○○夫婦2人，雖事後改稱找被告乙○○1
      人幫忙拉票，惟被告丁○○於電話中係與被告戊○○通話
      ，且被告丁○○坦承：從未與乙○○通電話等語，足見被
      告丁○○交付 3萬元款項，被告戊○○亦有負責用以行賄
      選民無疑。被告丁○○改稱係請乙○○幫忙拉票，要屬迴
      護被告戊○○之詞，不足採信。
  ３、被告丁○○雖係將 3萬元交付被告乙○○收受，然被告戊○○既與被告乙○○有共同為被告丁○○行賄選民之犯意
      聯絡，並負責與被告丁○○聯絡賄選事宜，縱係被告乙○○1人收受3萬元，亦屬共同正犯。
  ４、查被告丙○○若係幫被告甲○○買票、拉票，理應多發傳
      單、文宣筆，以達到介紹候選人、宣傳政見之目的。被告
      戊○○自無擔心被告丙○○亂發傳單、文宣筆之理，且縱
      被告丙○○有亂發傳單或文宣筆，亦無如被告戊○○於電
      話中，「害死人」之嚴重程度，足見被告戊○○上開所辯
      ，均屬卸責之詞，無足採信。
（四）綜上所述，被告戊○○確曾於事實一（三）所載時地，與
      被告乙○○共同收受被告丁○○所行賄之 4千元；另與被
      告丁○○、乙○○共同向被告丙○○買票賄選等犯行堪以
      認定。
四、被告乙○○部分：
（一）訊據上訴人即被告乙○○雖坦承自被告丁○○收受 3萬元
      之事實，然矢口否認有妨害投票犯行，辯稱：收受後數日
      已將其中1萬9千元返還丁○○；另丙○○ 7千元部分，因
      未及收回即為調查站查獲，並無任何收受賄絡及行賄之犯
      行等語。
（二）惟查：
  １、被告丁○○於94年11月初某日，找被告戊○○、乙○○夫
      婦 2人幫忙被告甲○○向親友買票賄選，恰巧被告丙○○
      前往該處而加入討論，被告丁○○當場交付 3萬元予被告
      乙○○，被告乙○○當場稱夫妻及2名子女共有4票，被告
      丙○○則稱家人及親友共有7票，被告乙○○以 1票1千元
      代價，交付7千元予被告丙○○，數日後，將餘款 1萬9千
      元交還被告丁○○等情，業據被告丙○○於調查站供述及
      於偵查中以證人身分證述明確（見94年度選他字第 127號
      卷（二）第86頁至第88頁、第105頁至第107頁），被告丙○○於原審以證人身分亦證稱：94年11月初，路過戊○○
      家進入關心病情，剛好丁○○在該處，大家聊起買票賄選
      之選舉文化，丁○○請戊○○夫婦幫忙助選，有提起家裡
      有幾票，有認識朋友有幾票可以幫忙，有提到辦說明會，
      例如買票如何進行等語，看到丁○○拿 3萬元給乙○○，
      我有提到可以掌握 7個投票權人，丁○○講請多多支持，
      因為競爭很厲害有可能買票，叫我能幫忙就儘量幫忙。 2
      、3天之後，乙○○在家主動拿7千元給我，沒說明原因，
      第1次時候有談到可能要買票，我收她7千元應該就是買票
      的錢等語（見原審卷（一）第186頁至第193頁）。按被告
      丙○○與被告戊○○等人為朋友關係，復無任何怨隙，當
      無自陷刑責，虛構事實誣指被告戊○○等人之可能，所為
      供證，應屬實情。依被告丙○○上開所稱，其前往被告戊○○、乙○○住處時，即見二人與被告丁○○談論幫被告
      甲○○拉票之事，被告丁○○並將 3萬元現金交付被告乙○○，要求幫忙買票賄選；數日後，被告乙○○即在住處
      內交付被告丙○○ 7千元，再逾數日後，被告丙○○亦前
      往被告戊○○家中，與被告戊○○談論買票之事，同時向
      被告戊○○提及自被告乙○○處拿到 7千元，被告戊○○
      復表示盡量多找人幫忙拉票，幫忙候選人等語，足見被告
      乙○○、戊○○就行賄被告丙○○部分，係與被告丁○○
      共同基於犯意聯絡及行為分擔。
  ２、被告乙○○坦承收受被告丁○○所交付之3萬元，其中7千
      元交付被告丙○○，並留下 4千元後，再將餘款1萬9千元
      返還被告丁○○，核與被告丁○○於原審證述情節相符。
      被告乙○○雖辯稱：丁○○交付之3萬元是委託幫忙舉辦2
      場競選說明會之點心、材料費用云云。惟被告乙○○對被
      告丁○○交付 3萬元之原因，於調查站、偵查中以證人身
      分接受訊問時，均未提及被告丁○○委託舉辦說明會之事
      ，且被告乙○○對於說明會之時間、場地、相關程序等舉
      辦說明之細節，均無從明確說明，復未實際舉辦相關說明
      會，已無可信。況被告乙○○所留用之4千元，亦與家中4
      位有投票權之數目相符，有全戶戶籍謄本在卷可稽（見原
      審卷（一）第26頁、第27頁），尤以被告乙○○交付被告
      丙○○之7千元，並與被告丙○○所表明之7位有投票權人
      數目相符。足見被告乙○○係本於收賄意思收受該 4千元
      ，及以 7千元向被告丙○○行賄甚明。被告丙○○於原審
      及本院改稱：收受之 7千元，僅係助選、拉票之費用云云
      ，亦無可信。
  ３、綜上所述，被告乙○○確曾於事實一（三）所載時地，與
      被告戊○○共同收受被告丁○○所行賄之 4千元，另與被
      告丁○○、戊○○共同以 7千元向被告丙○○買票賄選等
      犯行堪以認定。
五、論罪
（一）按被告丁○○、甲○○、戊○○、乙○○行為後，公職人
      員選舉罷免法第90條之1第1項，業於94年11月30日經總統
      以華總一義字第 09400196881號命令公布修正，並於94年
      12月2日施行，修正後法定刑由修正前「5年以下有期徒刑
      ，得併科新臺幣40萬元以上400萬元以下罰金」，加重為
      「3年以上10年以下有期徒刑，得併科新臺幣100萬元以上
      1000萬元以下罰金」，比較新舊法結果，以舊法有利於被
      告，依刑法第2條第1項但書規定，應適用修正前之公職人
      員選舉罷免法第90條之1第1項處斷。
（二）核被告丁○○、甲○○就事實一（一）、（二）所為，均
      係違反修正前之公職人員選舉罷免法第90條之1第2項、第
      1項之預備對於有投票權人，交付賄賂，而約其投票權為
      一定之行使罪（公訴人就此部分漏載法條、罪名，應予補
      充）。被告丁○○、甲○○就事實一（三）所為，均係違
      反修正前之公職人員選舉罷免法第90條之1第1項之對於有
      投票權人，交付賄賂，而約其投票權為一定之行使罪。被
      告戊○○及乙○○就就事實一（三）所為，均係違反修正
      前之公職人員選舉罷免法第90條之1第1項之對於有投票權
      人，交付賄賂，而約其投票權為一定之行使罪，及刑法第
      143條第1項之有投票權之人，收受賄賂，而許以其投票權
      為一定之行使罪。
（三）按共同正犯之犯意聯絡，原不以數人間直接發生者為限，
      即有間接之聯絡者，亦包括在內（最高法院77年台上字第
      2135號判例參照），查被告甲○○雖與鄭益雄、余智程、
      戊○○及乙○○間並無直接犯意聯絡，然被告甲○○與被
      告丁○○間既具有行賄投票權人之犯意聯絡，被告丁○○
      復分別與鄭益雄、余智程及戊○○、乙○○間具有犯意聯
      絡，則被告甲○○、丁○○與鄭益雄、余智程間就事實一
      （一）、（二）犯行，及被告甲○○與被告丁○○就事實
      一（三）行賄戊○○及乙○○部分，暨被告甲○○與被告
      丁○○、戊○○、乙○○間，就事實一（三）行賄丙○○
      部分，亦為共同正犯。
（四）被告丁○○、甲○○行為後，刑法第56條業於94年2月2日
      廢止，並於95年7月1日施行，經比較新舊法結果，以舊法
      較有利於被告，應依刑法第2條第1項後段規定，仍依適用
      修正前第56條規定論罪。被告丁○○、甲○○先後多次向
      鄭益雄、余智程及戊○○、乙○○、丙○○預備行賄及行
      賄行為，時間緊接，犯罪構成要件相同，顯係基於概括犯
      意為之，為連續犯，應依修正前刑法第56條連續犯規定論
      以一罪，並加重其刑。按被告甲○○於偵查中供稱：「問
      ：你說你從9月到10月先後 2次交3、40萬元給丁○○是否
      如此？答：是的。問：丁○○找戊○○要名單也是你與丁○○之前的共識？答：是的。問：是否就是之前與丁○○
      有賄選共識，才要戊○○默默的弄？答：是的。就是要戊○○幫我默默的找名單，由他暗中進行。問：丁○○找哪
      些人賄選，是否向你報告？答：我授權給他找，只有在11
      月25日那天他說名單要給我看，但我急著要去另外一個米
      粉場，所以跟他說不用了。問：11月25日那天丁○○又要
      跟你索取賄款，是否如此？答：是的。問：之前協議共識
      買票賄選，丁○○有何好處？答：如果我當選縣議員，他
      可以做竹東地區服務處的祕書。」；被告丁○○於偵查亦
      供稱：我和甲○○之前有賄選的共識，由我提供名單，賄
      款由他支付，所以我才到處去找賄選名單，…甲○○拿30
      萬給我作為餐費、車馬費及拉票的費用，所以我才拿 3萬
      元給乙○○夫婦，叫他們幫忙拉票。我承認違反選罷法，
      我以後不會再買票了等語，二人雖未明確供出上開賄選細
      節，然均已有坦承事前達成賄選共識，由被告丁○○取得
      可賄選之選民名單，再由被告甲○○支付賄選款項，供被
      告丁○○交付賄賂之用，應屬業已自白犯罪事實，自均應
      依公職人員選舉罷免法第90條之1第5項減輕其刑，並依法
      先加重後減輕。被告戊○○及乙○○所犯二罪，犯意各別
      ，罪名互殊，應分論併罰。
六、原審認被告甲○○不構成犯罪，而為無罪之諭知，顯有違誤
    。公訴人上訴，指摘及此，為有理由。再原審對被告丁○○
    、戊○○、乙○○論罪科刑，固非無見，惟證人鄭益雄、余
    智程於調查站及偵查中證言，係屬被告以外之人審判外之陳
    述；被告乙○○、丙○○以證人身分於偵查中向檢察官所為
    之陳述，對其他共同被告而言，亦屬被告以外之人審判外之
    陳述，除法律另有規定外，並無證據能力，原審採為證據，
    卻未敘明理由依據，自有未當。另被告戊○○、乙○○業已
    交付被告丙○○之賄款7千元，已屬被告丙○○收受之賄賂
    ；原審認係被告戊○○、乙○○交付之賄賂，而諭知沒收，
    亦有未合。被告戊○○、乙○○、丁○○上訴，否認犯罪；
    及公訴人上訴指稱，被告甲○○、丁○○、戊○○、乙○○
    就交付被告丙○○7千元等部分，亦構成預備行賄罪；被告
    丁○○、戊○○、乙○○量刑過輕，固均無理由（詳如後述
    ）。惟原判決關於甲○○、丁○○、戊○○、乙○○部分既
    有上開可議，自應由本院撤銷改判。
七、爰審酌賄選行為，嚴重破壞選舉之公正性、純潔性，妨害民
    主政治發展，被告甲○○等竟以身試法，為賄選、預備賄選
    及收受賄賂之行為，所生危害非輕。惟被告甲○○、丁○○
    僅對投票權人交付賄賂 2次，合計1萬1千元；被告戊○○、
    乙○○收受賄賂4千元；另對被告丙○○交付賄賂7千元，後
    已將1萬9千元返還被告丁○○，情節尚非重大，及參酌被告
    等平日素行、犯罪動機、手段、犯後態度等一切情狀，分別
    就被告甲○○、丁○○、戊○○、乙○○量處如主文第2至5
    項所示之刑，被告戊○○、乙○○部份並定應執行刑；及被
    告甲○○、丁○○罰金部分諭知易服勞役之折算標準；被告
    戊○○、乙○○諭知易科罰金折算標準。又被告甲○○、丁○○及被告戊○○、乙○○，均受有期徒刑以上之宣告，均
    應依公職人員選舉罷免法第98條第 3項規定，分別各諭知褫
    奪公權2年及1年。按行為後法律有變更者，適用行為時之法
    律。但行為後之法律有利於行為人者，適用最有利於行為人
    之法律，刑法第2條第1項定有明文。本件被告戊○○及乙○○犯罪時之刑法第41條第1項前段規定：「犯最重本刑為5年
    以下有期徒刑以下之刑之罪，而受 6個月以下有期徒刑或拘
    役之宣告，因身體、教育、職業、家庭之關係或其他正當事
    由，執行顯有困難者，得以1元以上3元以下折算一日，易科
    罰金。」又被告行為時之易科罰金折算標準，修正前罰金罰
    鍰提高標準條例第 2條前段（現已刪除）規定，就其原定數
    額提高為100倍折算1日。本件被告戊○○、乙○○行為時之
    易科罰金折算標準，應以銀元300元折算1日，經折算為新臺
    幣後，應以新臺幣900元折算為1日。惟95年7月1日修正公布
    施行之刑法第41條第 1項前段則規定：「犯最重本刑為五年
    以下有期徒刑以下之刑之罪，而受六個月以下有期徒刑或拘
    役之宣告者，得以新臺幣一千元、二千元或三千元折算一日
    ，易科罰金。」比較修正前後之易科罰金折算標準，以95年
    7月1日修正公布施行前之規定，較有利於被告，依刑法第 2
    條第1項前段，應適用行為時刑法第41條第1項規定。再被告
    甲○○及丁○○行為後，刑法第42條規定之罰金易服勞役折
    算標準，已於95年7月1日起公布施行，易服勞役折算標準已
    提高為以新台幣1,000元、2,000元或3,000元折算1日，比較
    新舊法規定，新法較有利於被告，自應適用新法諭知易服勞
    役之折算標準。至刑法第143條第1項之有投票權之人收受賄
    賂而許以其投票權為一定之行使罪關於罰金刑部份，依修正
    後刑法施刑法第1條之1規定：「中華民國九十四年一月七日
    刑法修正施行後，刑法分則編所定罰金之貨幣單位為新臺幣
    。九十四年一月七日刑法修正時，刑法分則編未修正之條文
    定有罰金者，自九十四年一月七日刑法修正施行後，就其所
    定數額提高為三十倍。但七十二年六月二十六日至九十四年
    一月七日新增或修正之條文，就其所定數額提高為三倍。」
    經比較新舊法結果，刑度相同，依刑法第2條第1項前段規定
    ，應適用修正前之規定論處，併此敘明。
八、按犯公職人員選舉罷免法第90條之1第1項、第2項之罪者在
    偵查中自白者，減輕其刑，同法第90條之1第5項固定有明文
    。惟被告乙○○自知在調查站、偵查中係以證人身分應訊，
    則在偵查中所為之陳述，非屬被告之自白。再被告乙○○於
    原審及本院準備程序中明白表示不認罪之意，且對於收受3
    萬元部分，始終指稱係為辦理候選人說明會之費用，另就交
    付被告丙○○7千元部分，則辯稱為拉票、助選之費用，顯
    見被告乙○○從未自白收受賄款或交付賄款之犯罪事實。雖
    被告乙○○於原審調查證據完畢後之辯論程序時為有罪答辯
    ，然實質上並未坦承犯行或認罪；及至本院審理時僅坦承收
    受被告丁○○3萬元，及交付被告丙○○7千元之事，並又辯
    稱未從事任何賄選行為。本院自無從適用公職人員選罷法第
    90條之1第5項之規定減輕其刑，亦不宜就被告乙○○為緩刑
    之宣告。另被告戊○○自始即否認犯行，並無悔意，自不宜
    宣告緩刑。
九、沒收：按公職人員選舉罷免法第90條之1第3項固規定預備或
    用以行求期約或交付之賄賂，不問屬於犯人與否，沒收之。
    但如其賄賂已交付與有投票權之人收受，因收受者係犯刑法
    第14條第1項之投票受賄罪，其所收受之賄賂應依同法條第2
    項之規定沒收之，如全部或一部不能沒收時，追徵其價額。
    故犯投票行賄罪者，其已交付之賄賂，自應依刑法第 143條
    第 2項規定，於其對向共犯所犯投票受賄罪為沒收或追徵其
    價額之從刑宣告，不得再依上開公職人員選舉罷免法規定沒
    收（最高法院93年度台上字第5728號判決要旨參照）；本件
    扣案被告甲○○、丁○○交付被告丙○○之賄賂 7千元，雖
    係同時為供被告丙○○預備向親友行賄之用，然被告丙○○
    被訴預備行賄罪部分既屬無法證明，該 7千元自應視為被告
    丙○○業已收受之賄賂，並與未扣案被告戊○○、乙○○收
    受之賄賂4千元，均應依刑法第143條第2項規定宣告沒收，
    如全部或一部不能沒收時，追徵其價額。另扣案余智程交付
    之預備賄選名單1紙，為被告丁○○所有並供預備賄選所用
    之物，依刑法第38條第1項第2款規定，併宣告沒收。至扣案
    現金6萬1千元，雖屬被告丁○○所有，惟無證據足認為預備
    或用行求期約或交付之賄賂，亦非供犯罪所用之物；另扣案
    競選名片1盒、不知來源之名單1紙，或非被告甲○○、丁○○所有之物，亦非屬違禁物，自均不宣告沒收。
參、不另為無罪諭知部分
一、公訴意旨另以：被告甲○○、丁○○、戊○○、乙○○與被
    告丙○○就被告丙○○收受 7千元之預備行賄犯行部分，為
    共同正犯。被告戊○○復與被告丙○○達成合意，由被告丙○○提供20名可供賄選選民名單，被告戊○○提供30名可供
    賄選選民名單，亦有預備行賄之犯行。認被告戊○○、乙○○先後多次對於有投票權人交付賄賂而約其就投票權為一定
    行使行為及預備行賄行為部分為連續犯。經查：
（一）被告丙○○被訴預備行賄罪嫌部分，並未成立犯罪（詳後
      述），被告甲○○、丁○○、戊○○、乙○○與被告丙○○就被告丙○○收受 7千元部分，自不構成共同預備行賄
      罪。再被告戊○○固曾坦承提供30名選民名單，依卷內並
      無證據證明被告戊○○口頭上提及負責30票時，已有具體
      預備行賄之選民對象；或有開始找尋具體可供行賄對象，
      公訴人亦始終未舉證證明被告戊○○已著手預備行賄之行
      為，被告戊○○此部分自不構成預備交付賄賂罪。
（二）被告甲○○、丁○○、戊○○、乙○○此部分犯行，尚屬
      不能證明，惟公訴人認被告甲○○等此部分與前開論科之
      修正前公職人員選舉罷免法第90條之1第1項之對於有投票
      權人，交付賄賂，而約其投票權為一定之行使罪間，具有
      連續犯裁判上一罪關係，爰均不另為無罪之諭知。
肆、
一、公訴人上訴意旨以：
（一）依原審判決認定之事實，94年11月初某日，被告丁○○至
      被告戊○○、乙○○在新竹縣竹東鎮○○里○○鄰○○街43
      號住處，當場向在場之被告戊○○、乙○○、丙○○表示
      向具有投票權人賄選買票之意，並由被告丁○○交付被告
      乙○○、戊○○ 3萬元，其中被告乙○○、戊○○表示家
      中有4人具有投票權人，係自3萬元中拿取 4千元（即一票
      1,000元），另餘 2萬6千元，則推由被告乙○○、戊○○
      對於其他有投票權人，交付賄款，被告乙○○、戊○○即
      將其中7千元，因被告丙○○表示可掌握有投票權親友共7
      人可投票支持被告甲○○，因此被告乙○○遂交付被告丙○○ 7千元，由此可知被告乙○○、戊○○、丙○○所收
      受之賄賂，就向本身賄選行為部分構成收受賄賂犯行外，
      亦兼有充當行賄選者，自行尋找其他有投票權人買票賄選
      之犯意，因此其等收受超過本身賄款部分，係基於預備對
      有投票權人，交付賄賂，而約其投票權為一定之行使之犯
      意而收受，且被告乙○○亦已謀議所收受之賄款 7千元如
      何發放；可認被告乙○○之行為已達對有投票權人，交付
      賄賂，而約其投票權為一定之行使罪之預備階段。況被告
      丁○○交付總金額3 萬元之現金予被告乙○○、戊○○，
      即有被告乙○○、戊○○將部分現金轉由他人向其他有投
      票權人賄賂之犯意，被告乙○○所收受超過本身應得之賄
      款部分，構成預備對有投票權人，交付賄賂，而約其投票
      權為一定之行使罪，則被告丁○○、戊○○、乙○○，就
      被告丙○○此部分之犯行，自亦有犯意聯絡及行為分擔。
（二）被告丁○○、戊○○、乙○○ 3人於偵查中均對賄選及受
      賄犯行部分自白，惟其等 3人於審理中均翻異其詞，附和
      被告甲○○、戊○○之說法，意圖脫免其等罪責，經一再
      提示調查站及偵查筆錄，被告戊○○、丁○○均空言否認
      偵查中筆錄真實性，經勘驗偵訊錄影光碟後並無被告戊○○、丁○○ 2人所言供述與筆錄不相符之處，浪費司法資
      源，罪性非輕，再觀94年12月 3日新竹縣市地區之縣市長
      、鄉鎮市長、縣市議員賄選案件，經本署檢察官起訴後，
      被告為有罪答辯而進行認罪協商程序，就對於有投票權人
      ，交付賄賂，而約其投票權為一定之行使罪部分，刑度均
      在 6個月以上，而本件被告丁○○、戊○○、乙○○於審
      理時並未坦認所有犯行，及恣意否認，倘所科之刑與已認
      罪賄選案件之被告相差無幾，亦難符社會公平正義，是原
      審判決就被告丁○○、戊○○、乙○○ 3人對於有投票權
      人交付賄賂而約其就投票權為一定行使罪部分，分別論處
      有期徒刑10月、6月、5月之刑度，亦有未合。
二、惟被告丁○○交付被告乙○○、戊○○3萬元，其中4千元係
    被告乙○○、戊○○家 中4人之賄款；另餘2萬6千元，被告
    乙○○則將其中 7千元交付被告告丙○○；被告乙○○、戊○○收受之賄賂，就向本身賄選行為部分構成收受賄賂犯行
    外，亦兼有尋找其他有投票權人買票賄選之犯意，固屬實情
    。然卷內既無證據證明被告戊○○、乙○○於收受賄款時，
    已有具體預備行賄之選民；或有開始找尋具體可供行賄對象
    ，自尚未達預備犯罪程度，已如前述。再被告丁○○、戊○○、乙○○於原審理時確未坦承犯行，惟被告丁○○、戊○○、乙○○前均無犯罪前科，且所交付行賄或受賄之金額不
    多，被告丁○○則經本院認定有偵查中自白減輕其刑之事由
    ，原審分別量處被告 3人有期徒刑10月、6月、5月之刑度，
    自無輕縱。又法院量刑係依具體個案審酌，尚難以相同案件
    量刑結果，相互指摘是否偏重、偏輕。公訴人所稱94年12月
    3 日新竹鄉鎮市長、縣市議員賄選案件，經檢察官起訴後，
    被告為有罪答辯進行認罪協商程序，就對於有投票權人，交
    付賄賂，而約其投票權為一定之行使罪部分，刑度均在6 個
    月以上，縱然屬實，亦無從據以指稱本案被告丁○○、戊○○、乙○○量處有期徒刑10月、6月、5月之刑度，係屬偏低
    。足見公訴人此部分上訴所指，尚無可採。
伍、上訴駁回部分（即被告丙○○被訴連續預備行賄部份）
一、公訴意旨以：被告丙○○於94年11月初，在被告乙○○住處
    內，收受 7千元買票款項，供被告丙○○向親友（含被告丙○○）共 7個有投票權人買票；又被告丙○○與被告戊○○
    達成合意，由被告丙○○提供20名可供賄選選民名單，被告
    戊○○提供30名可供賄選選民名單等情，因認被告丙○○為
    2次預備行賄行為，連續犯修正前之公職人員選舉罷免法第9
    0條之1條第1項、第2項預備對於有投票權人交付賄賂而約其
    就投票權為一定行使罪嫌。
二、按刑事訴訟法第 154條規定：被告未經審判證明有罪確定前
    ，推定其為無罪。犯罪事實應依證據認定之，無證據不得認
    定犯罪事實。次按刑事訴訟法第161條已於91年 2月8日修正
    公布，其第 1項規定：檢察官就被告犯罪事實，應負舉證責
    任，並指出證明之方法。因此，檢察官對於起訴之犯罪事實
    ，應負提出證據及說服之實質舉證責任。倘其所提出之證據
    ，不足為被告有罪之積極證明，或其指出證明之方法，無從
    說服法院以形成被告有罪之心證，基於無罪推定之原則，自
    應為被告無罪判決之諭知（最高法院92年台上字第 128號判
    例參照）。再按刑法第156條第2項規定：被告或共犯之自白
    ，不得作為有罪判決之唯一證據，仍應調查其他必要之證據
    ，以察其是否與事實相符。
三、公訴人認被告丙○○為 2次預備行賄行為，連續犯修正前之
    公職人員選舉罷免法第90條之1 第1項、第2項預備對於有投
    票權人交付賄賂而約其就投票權為一定行使罪嫌，係以被告
    丙○○於調查站、偵查自白，被告乙○○、戊○○之供證及
    監聽通話內容為論據。
四、本件應審究者，在於被告丙○○收下 7千元之事實行為，除
    構成刑法第143條第1項之有投票權之人收受賄賂而許以其投
    票權為一定之行使罪外，是否另違反修正前之公職人員選舉
    罷免法第90條之1 第2項、第1項之預備對於有投票權人，交
    付賄賂，而約其投票權為一定之行使罪？及被告丙○○與被
    告戊○○提及20票、30票之事，是否亦違反修正前之公職人
    員選舉罷免法第90條之1 第2項、第1項之預備對於有投票權
    人，交付賄賂，而約其投票權為一定之行使罪？經查：
（一）按刑事法律上所稱之「預備犯」係指行為人決意犯罪後，
      為實現其犯意，在著手實行犯罪行為前，所為之準備之行
      為，且尚未達於著手實行之階段者而言。又預備犯與未遂
      犯之區別，固係以已未著手於犯罪之實行為標準，若僅著
      手於構成要件行為以前之準備行為，係屬預備行為。而是
      否已著手於要件行為以前之準備行為，仍應依證據認定之
      。至各該行為是否構成需負刑責之「預備行為」，則以表
      現之客觀行止為判斷基礎，再以反向推論被告是否確有完
      成犯罪構成要件之決意，並據以認定是否屬於「預為準備
      」。
（二）被告丙○○於調查站、偵查中固曾自白，向被告戊○○表
      示可以提供20名選民名單，被告戊○○則提供30名選民名
      單等情，然卷內並無其他證據證明被告丙○○業已具體提
      供20名名單，被告戊○○亦已具體提供30名選民名單，或
      於口頭答應後已開始尋找可供行賄之選民，被告丙○○、
      戊○○所稱提供選民名單，是否確有其事，或僅係空言之
      語，已難證實，自無證據足認被告丙○○自白確與事實相
      符，依刑事訴訟法第156條第2項規定，自不得以被告丙○○或共同被告乙○○、戊○○供述，作為有罪判決之唯一
      證據。再被告丙○○於原審及本院均供稱：向乙○○表達
      可以掌握 7位投票權人時，尚未徵求該等親友同意；與戊○○閒聊而提及20票時，並無提到拉票對價或買票，且始
      終未向乙○○等人拿取20票之賄款等語（見原審卷（一）
      第191頁、第196頁及本院95年8月3日審理筆錄），卷內亦
      無證據足認被告丙○○收受 7千元，及與被告戊○○談及
      負責20票時，已有具體可供行賄之對象，或有開始尋找可
      供預備行賄之選民。況被告丙○○向被告乙○○表達可以
      掌握7位投票權人，據以向被告乙○○收受7千元，亦可能
      係虛構事實，藉以收得較多之買票金額。足見被告丙○○
      收受賄款 7千元，及口頭答應負責提供20名選民，並無證
      據證明已有預備行賄之犯罪決意，客觀上亦無屬於預為準
      備之犯罪行為。足見公訴人所提出之證據、證明方法，無
      從說服法院以形成被告丙○○犯有預備行賄罪之心證，自
      不足以認定被告丙○○有公訴人指訴之連續預備行賄犯行
      。
五、原審調查結果，認被告丙○○不成立預備行賄罪，並以公訴
    人提出之論告書未敘明被告丙○○所犯連續預備行賄罪與前
    開論罪科刑部分之罪數關係，然依公訴人分別具體求刑，足
    認係數罪併罰，就被告丙○○被訴連續犯修正前之公職人員
    選舉罷免法第90條之1第1項、第2項預備對於有投票權人交
    付賄賂而約其就投票權為一定行使罪部分，自應為無罪之諭
    知。經核並無違誤，公訴人上訴，猶指被告丙○○與被告戊○○達成賄選分工，由被告丙○○提供20名可供賄選選民名
    單，被告戊○○提供30名可供賄選選民名單，並已具體談及
    行賄方式，指稱被告丙○○犯有預備行賄罪，為無理由，應
    予駁回。
六、被告丙○○被訴收受賄賂部分，業經原審判處有期徒刑 4月
    ，緩刑 2年，被告丙○○並未上訴；而依檢察官上訴書所載
    ，亦僅就被告丙○○被訴預備行賄無罪部分提起上訴，則被
    告丙○○被訴收受賄賂罪部分，自屬業經判決確定，併此敘
    明。
據上論斷，應依刑事訴訟法第369條第1項前段、第368條、第364
條、第299條第1項前段，修正前公職人員選舉罷免法第 90條之1
第1項、第2項，刑法第11條前段、第2條第1項、第28條、修正前
第56條、修正前第143條第1項、第2項、第37條第2項、修正前第
41條第1項前段、第2項、修正後第42條第3項、第51條第5款、第
8款、第38條第1項第2款，修正前罰金罰鍰提高標準條例第1條前
段、第2條，判決如主文。
本案經檢察官邱美育到庭執行職務。
中    華    民    國    95    年    8     月    17    日
                  刑事第八庭審判長法  官  鄭文肅
                                  法  官  楊炳禎
                                  法  官  陳國文
以上正本證明與原本無異。
如不服本判決，應於收受送達後十日內向本院提出上訴書狀，其
未敘述上訴之理由者並得於提起上訴後十日內向本院補提理由書
（均須按他造當事人之人數附繕本）。
                                  書記官  吳素雲
中    華    民    國    95    年    8     月    17    日
附錄：本案論罪科刑法條全文
94年11月30日修正前公職人員選舉罷免法第90-1條
對於有投票權之人，行求期約或交付賄賂或其他不正利益，而約
其不行使投票權或為一定之行使者，處五年以下有期徒刑，得併
科新臺幣四十萬元以上四百萬元以下罰金。
預備犯前項之罪者，處一年以下有期徒刑。
預備或用以行求期約或交付之賄賂，不問屬於犯人與否，沒收之
。
犯第一項或第二項之罪，於犯罪後六個月內自首者，減輕或免除
其刑；因而查獲候選人為共犯者免除其刑。
犯第一項或第二項之罪，在偵查中自白者，減輕其刑；因而查獲
候選人為共犯者，減輕或免除其刑。
公職人員選舉罷免法第98條（與民國72年07月08日同）
犯本章之罪，其他法律有較重處罰之規定者，從其規定。
辦理選舉、罷免事務人員，假借職務上之權力、機會、或方法，
以故意犯本章之罪者，加重其刑至二分之一。
犯本章之罪或刑法分則第六章之妨害投票罪，宣告有期徒刑以上
之刑者，並宣告褫奪公權。
刑法第143條
有投票權之人，要求、期約或收受賄賂或其他不正當利益，而許
以不行使其投票權或為一定之行使者，處3年以下有期徒刑，得
併科5千元以下罰金。
犯前項之罪者，所收受之賄賂沒收之。如全部或一部不能沒收時
，追徵其價額。


司法院資訊處製作；財團法人民間司法改革基金會備份。
